【裁判字號】    98,訴,4
【裁判日期】    981201
【裁判案由】    分割共有物
【裁判全文】
臺灣澎湖地方法院民事判決                 98年度訴字第4號
原      告  寅○○
被      告  卯○○
            辛○○
            未○○
            午○○
上三人共同
訴訟代理人  己○○
                      8弄2號.
被      告  丑○○
                      12樓
            丙○○
            丁○○
            甲○○○
            戊○○
            庚○○
            子○○
            巳○○
            辰○○
            壬○○
            酉○○
            癸○○
            申○○
            乙○○○
上列當事人間請求分割共有物事件，於民國98年11月17日辯論終
結，本院判決如下：
    主      文
被告卯○○、乙○○○、辰○○、酉○○、申○○、壬○○、癸○○、丙○○、丁○○、甲○○○、戊○○、丑○○、巳○○、
庚○○、子○○、辛○○、未○○、午○○應就被繼承人許當位
所遺坐落澎湖縣湖西鄉○○○段647、647之2地號，應有部分均
為3分之1之兩筆土地，辦理繼承登記。
兩造共有之澎湖縣湖西鄉○○○段647、647之2地號土地，准合
併分割為：如附圖方案一所示ＡI、ＡII部分，面積各為500.53
、972.8平方公尺，分歸原告所有；如附圖方案一所示Ｂ部分，
面積736.69平方公尺，分歸被告卯○○、乙○○○、辰○○、酉
○○、申○○、壬○○、癸○○、丙○○、丁○○、甲○○○、
戊○○、丑○○、巳○○、庚○○、子○○、辛○○、未○○、
午○○，各按應繼分比例9分之2、9分之2、30分之1、30分之1、
30 分之1、30分之1、30分之1、24分之1、24分之1、24分之1、
24分之1、45分之2、45分之2、45分之2、45分之2、135分之2、
135分之2、135分之2，公同共有之。
訴訟費用由原告負擔3分之2；餘由被告卯○○、乙○○○、辰○○、酉○○、申○○、壬○○、癸○○、丙○○、丁○○、甲○○○、戊○○、丑○○、巳○○、庚○○、子○○、辛○○、未
○○、午○○，各負擔9分之2、9分之2、30分之1、30分之1、30
分之1、30分之1、30分之1、24分之1、24分之1、24分之1、24分
之1、45分之2、45分之2、45分之2、45分之2、135分之2、135分
之2、135分之2。
    事實及理由
甲、兩造之主張：
一、原告起訴主張：坐落澎湖縣湖西鄉○○○段647、647之2號2
    筆土地（下稱系爭土地）為原告與訴外人許當位所共有，應
    有部分均各為2/3、1/3。系爭土地依其使用目的，並無不能
    分割之情形，亦無不分割之特約，惟訴外人許當位早於民國
    67年9月13日死亡，其應有部分均為1/3之系爭土地迄未經其
    繼承人即被告辦理繼承登記，爰請求被告辦理繼承登記後，
    准予將系爭土地合併分割如附圖方案一或方案二所示。
二、被告未於最後言詞辯論期日到場，亦未以言詞或書面對本件
    分割事宜表示意見。
乙、得心證之理由：
一、本件被告經合法通知，未於最後言詞辯論期日到場，核無民
    事訴訟法第386條所列各款情形，爰依原告之聲請，由其一
    造辯論而為判決。
二、按共有人得隨時請求分割共有物，但因物之使用目的不能分
    割或契約訂有不分割之期限者，不在此限；共有物之分割，
    依共有人之協議方法行之，分割之方法不能協議者，法院得
    依任何共有人之聲請，以原物分配於各共有人，民法第823
    條第1項、第824條第1項第1款分別定有明文。原告主張系爭
    土地為原告與訴外人許當位所共有，應有部分均各為2/3、
    1/3，又系爭土地依其使用目的，並無不能分割之情形，亦
    無不分割之特約，惟訴外人許當位早於67年9月13日死亡，
    其應有部分均為1/3之系爭土地迄未經其繼承人即被告辦理
    繼承登記等事實，業據提出土地登記謄本、戶籍謄本等為證
    ，堪信屬實。從而，原告提起本件訴訟，請求被告辦理繼承
    登記後，准予合併分割系爭土地，於法有據。
三、本院審酌系爭土地之鄰近狀況及分割後土地之完整性等一切
    情狀，認如附圖方案一所示ＡI、ＡII部分，面積各為500.
    53、972.8平方公尺，分歸原告所有；如附圖方案一所示Ｂ
    部分，面積736.69平方公尺，分歸被告保持公同共有，應屬
    公允，且符合土地利用之經濟效益。
四、被告應按如主文所示之應繼分比例就附圖方案一所示Ｂ部分
    保持公同共有，茲說明如下：
（一）被告卯○○、乙○○○之應繼分各為9分之2：
１、被繼承人許當位於67年9月13日死亡時，繼承人為被告卯○○、乙○○○、訴外人許陳桂（67年12月20日死亡）、許興
    財（87年5月8日死亡）、許興來（96年2月13日死亡）、許
    興發（82年12月27日死亡）、許賢卜（84年4月29日死亡）
    共7人，應繼分各為7分之1。
２、嗣許陳桂於67年12月20日死亡，繼承人為被告卯○○、乙○○○、訴外人許興財（87年5月8日死亡）、許興來（96年2
    月13日死亡）、許興發（82年12月27日死亡）、許賢卜（84
    年4月29日死亡）共6人，應繼分各為6分之1，故，許陳桂自
    許當位遺產繼承之應繼分7分之1，由上開繼承人各得6分之1
    ，即許當位遺產之42分之1；故被告卯○○、乙○○○、訴
    外人許興財、許興來、許興發、許賢卜年就許當位遺產之應
    繼分各為6分之1（即1/7+1/42=1/6）。
３、訴外人許興財於87年5月8日死亡，繼承人為卯○○、乙○○○、訴外人許興來（96年2月13日死亡）共3人，應繼分各為
    3分之1，故，許興財自許當位遺產繼承之應繼分6分之1，由
    被告卯○○、乙○○○、訴外人許興來各得3分之1，即許當
    位遺產之18分之1。
４、綜上卯○○、乙○○○、訴外人許興來就許當位遺產之應繼
    分各為9分之2（即1/6+1/18=2/9）。
（二）被告辰○○、酉○○、申○○、壬○○、癸○○就許當位
      遺產之應繼分各為30分之1：
      訴外人許興發於82年12月27日死亡，繼承人為被告辰○○
      、酉○○、申○○、壬○○、癸○○、訴外人許黃米（83
      年4月16日死亡）共6人，應繼分各為6分之1，故許興發自
      許當位遺產繼承之應繼分6分之1，由許興發之繼承人各得
      6分之1，即許當位遺產之36分之1。嗣許黃米於83年4月16
      日死亡，繼承人為被告辰○○、酉○○、申○○、壬○○
      、癸○○共5人，應繼分各為5分之1，故，許黃米自許興
      發繼承之許當位遺產36分之1，由為被告辰○○、酉○○
      、申○○、壬○○、癸○○各得5分之1，即許當位遺產之
      180分之1。綜上，被告辰○○、酉○○、申○○、壬○○
      、癸○○就許當位遺產之應繼分各為30分之1（即1/36+1/
      180=1/30）。
（三）被告丙○○、丁○○、甲○○○、戊○○就許當位遺產之
      應繼分各為24分之1：
      訴外人許賢卜於84年4月29日死亡，繼承人為被告丙○○、
      丁○○、甲○○○、戊○○、許外人沈強（86年6月30日
      死亡）共5人，應繼分各為5分之1，故許賢卜自許當位遺
      產繼承之應繼分6分之1，由許賢卜之繼承人各得5分之1，
      即許當位遺產之30分之1。嗣沈強於86年6月30日死亡，繼
      承人為被告丙○○、丁○○、甲○○○、戊○○共4人，
      應繼分各為4分之1，故沈強自許賢卜繼承之許當位遺產30
      分之1，由為被告丙○○、丁○○、甲○○○、戊○○各
      得4分之1，即許當位遺產之分120之1。綜上，被告丙○○
      、丁○○、甲○○○、戊○○就許當位遺產之應繼分共為
      24分之1（即1/30+1/120=1/24）。
（四）被告丑○○、巳○○、庚○○、子○○就許當位遺產之應
      繼分各為45分之2；被告辛○○、未○○、午○○就許當
      位遺產之應繼分各為135分之2：
      訴外人許興來於96年2月13日死亡，繼承人為被告丑○○
      、巳○○、庚○○、子○○、代位繼承人即被告辛○○、
      未○○、午○○，其中被告丑○○、巳○○、庚○○、子
      ○○應繼分各為5分之1，故許興來自許當位遺產繼承之應
      繼分9分之2，由丑○○、巳○○、庚○○、子○○各得5
      分之1，即許當位遺產之45分之2；被告辛○○、未○○、
      午○○應繼分各為15分之1（1/5÷3=1/15），即許興來自
      許當位遺產繼承之應繼分9分之2，由辛○○、未○○、午
      ○○各得15分之1，即許當位遺產之135分之2。
丙、結論：本件原告之訴為有理由，依民事訴訟法第385條第1項
    前段、第81條第2款、第85條第1項但書，判決如主文。
中    華    民    國    98    年    12    月    1     日
                        民事庭  法  官  陳順輝
以上正本證明與原本無異。
如不服本判決，應於判決送達之翌日起20日內提出上訴狀於本院
（須附繕本）。
中    華    民    國    98    年    12    月    1     日
                                書記官  王耀煌


司法院資訊處製作；財團法人民間司法改革基金會備份。
